---
title: Vastasyntyneen vapaa-ajanodote
author: Juha Itkonen
date: 2022-06-26
lang: fi_FI
output:
  html_document
---

```{r setup, include = FALSE}
library(tidyverse)
library(robonomistServer)
expand_index <- function(base, new, time, joint_point) {
  coalesce(
    base,
    new/new[time == joint_point]*base[time == joint_point]
  )
}
```

Alkuun taustatiedoksi lasketaan kansantalouden tilinpidon historiasarjoista tieto työajan osuuden kehityksestä.

```{r, out.width = "100%"}
historia <-
  data("StatFin/vtp/statfin_vtp_pxt_129i.px§Yhteensä§^(EP|E1|E2)§(Tuh|Milj)",
       tidy_time = TRUE) |>
  drop_na() |>
  pivot_wider(names_from = c("Taloustoimi", "Tiedot")) |>
  transmute(
    time,
    Työtunnit =
      1000*1000*`E2 Tehdyt työtunnit (1 000 000 tuntia)_Miljoonaa tuntia (ESA2010)` |>
      expand_index(
        `E2 Tehdyt työtunnit (1 000 000 tuntia)_Miljoonaa tuntia`,
        time, "1975-01-01"
      ) |>
      expand_index(
        `E2 Tehdyt työtunnit (1 000 000 tuntia)_Tuhatta työvuotta`,
        time, "1960-01-01"
      ),
    Työlliset = expand_index(
      1000*`E1 Työlliset, kotimaa (1000 henkeä)_Tuhatta henkilöä (ESA2010)`,
      `E1 Työlliset, kotimaa (1000 henkeä)_Tuhatta henkilöä`,
      time, "1975-01-01"
    ),
    `Työtunnit/työlliset` = Työtunnit/Työlliset,
    `Työtunnit/työlliset_alt` = coalesce(
      1000*`E2 Tehdyt työtunnit (1 000 000 tuntia)_Miljoonaa tuntia (ESA2010)`/`E1 Työlliset, kotimaa (1000 henkeä)_Tuhatta henkilöä (ESA2010)`,
      `E2 Tehdyt työtunnit (1 000 000 tuntia)_Miljoonaa tuntia`/`E1 Työlliset, kotimaa (1000 henkeä)_Tuhatta henkilöä`
    ),
    Keskiväkiluku = 1000*`EP Keskiväkiluku (1000 henk.)_Tuhatta henkilöä`,
    Väestötunnit = Keskiväkiluku* as.integer(difftime(time + lubridate::years(1), time, units = "hours")),
    `Työajan osuus` = Työtunnit/Väestötunnit
  ) |>
  pivot_longer(-time)

historia |>
  filter(time >= "1960-01-01") |>
  filter(name %in% c("Työajan osuus", "Työtunnit/työlliset")) |>
  ggplot(aes(time, value)) +
  geom_line() +
  facet_wrap(~name, scales = "free_y")

```

Lasketaan keskityöaika työvoimatutkimuksen tiedoista sukupuolittain.

```{r}
Keskityöaika <-
  data("StatFin_Passiivi/tym/tyti/statfinpas_tyti_pxt_11pw_2020.px§(M|N)§Yhteensä§Työl", tidy_time = TRUE) |>
  pivot_wider(names_from = Tiedot) |>
  drop_na() |>
  mutate(Keskityöaika = `Työllisten tehdyt työtunnit, 1000 tuntia`/`Työlliset, 1000 henkilöä`) |>
  select(Sukupuoli, time, Keskityöaika)

Keskityöaika |>
  ggplot(aes(time, Keskityöaika, color = Sukupuoli)) +
  geom_line()
```

Jatketaan työvoimatutkimuksen tietoja miesten ja naisten työtunneista kansantalouden tilinpidon tiedoilla olettan, että suhteelliset vuosimuutokset ovat olleet molemmilla sukupuolilla samat.

```{r}
Keskityöaika_vtp <-
  data("StatFin/vtp/statfin_vtp_pxt_11ws.px§(E1 |E2 )§S1 §Yhteensä", tidy_time = TRUE) |>
  pivot_wider(names_from = "Taloustoimi") |>
  mutate(
    value = 1000*`E2 Tehdyt työtunnit (1 000 000 tuntia)`/`E1 Työlliset, kotimaa (1000 henkeä)`
  ) |>
  select(time, value)

Keskityöaika_ext <-
  Keskityöaika |>
  nest(data = -Sukupuoli) |>
  mutate(data = map(data, ~{
    full_join(.x, Keskityöaika_vtp, by = "time") |>
      arrange(time) |>
      mutate(Keskityöaika = expand_index(Keskityöaika, value, time, "2005-01-01")) |>
      select(time, Keskityöaika)
  })) |>
  unnest(data)

Keskityöaika_ext |>
  ggplot(aes(time, Keskityöaika, color = Sukupuoli)) +
  geom_line() +
  labs(title = "Keskityötunnit sukupuolittain,\njatkettu tilinpidon tiedoilla")

```

Lasketaan väestön rakennetilastoista työllisten osuus ikäluokittain.

```{r}
Työllisten_osuus <-
  data("StatFin/tyokay/statfin_tyokay_pxt_115c.px§(Työlliset|Yhteensä)§(N|M)", tidy_time = TRUE) |>
  filter(!Ikä %in% c("Yhteensä", "100 -")) |>
  pivot_wider(names_from = `Pääasiallinen toiminta`) |>
  mutate(
    value = Työlliset/Yhteensä,
    Ikä = parse_integer(Ikä)
  ) |>
  select(Sukupuoli, Ikä, time, `Työllisten osuus` = value)

Työllisten_osuus |>
  filter(lubridate::year(time) == 2020) |>
  ggplot(aes(Ikä, `Työllisten osuus`, color = Sukupuoli)) + geom_line()
```

Lasketaan kuolleisuustilastoista elinajanodote (varmistuksen vuoksi) ja vapaa-ajanodote yhdistämällä tiedot työllisten osuuksista ja keskityöajasta.

```{r}
Työodote <-
  data("StatFin/kuol/statfin_kuol_pxt_12ap.px§(N|M)", tidy_time = TRUE) |>
  pivot_wider(names_from = Tiedot) |>
  filter(time >= "1987-01-01") |>
  mutate(
    Ikä = as.integer(Ikä),
    Kuolemanvaara = `Kuolemanvaara, promillea`/1000,
    Elossa = `Elossa olevat 100 000 elävänä syntyneestä`/100000
  ) |>
  left_join(Työllisten_osuus, by = c("Sukupuoli", "Ikä", "time")) |>
  left_join(Keskityöaika_ext, by = c("Sukupuoli", "time")) |>
  with_groups(
    c(Sukupuoli, time), summarise,
    Elinajanodote =
      sum(if_else(Ikä != 100,
      (Kuolemanvaara*0.5 + (1-Kuolemanvaara))*Elossa,
      Elossa*`Elinajanodote, vuosia`
    )),
    Työllisyysodote = sum(`Työllisten osuus` * (Kuolemanvaara*0.5 + (1-Kuolemanvaara))*Elossa, na.rm = TRUE),
    Työtuntiodote = sum(Keskityöaika * `Työllisten osuus` * (Kuolemanvaara*0.5 + (1-Kuolemanvaara))*Elossa, na.rm = TRUE)
  ) |>
  mutate(
    `Työllisten vuosien osuus` = Työllisyysodote/Elinajanodote,
    `Työajan osuus` = Työtuntiodote/(Elinajanodote*24*365.25),
    `Vapaa-ajanodote` = Elinajanodote*(1-`Työajan osuus`)
  )

Työodote |>
  filter(time == max(time)) |>
  glimpse()
```

```{r}
Työodote |>
  ggplot(aes(time, Työllisyysodote, color = Sukupuoli)) + geom_line()
```

```{r}
Työodote |>
  ggplot(aes(time, Työtuntiodote, color = Sukupuoli)) + geom_line()
```

```{r}
Työodote |>
  ggplot(aes(time, `Työllisten vuosien osuus`, color = Sukupuoli)) + geom_line()
```

```{r}
Työodote |>
  ggplot(aes(time, `Työajan osuus`, color = Sukupuoli)) + geom_line()
```

```{r}
Työodote |>
  ggplot(aes(time, `Vapaa-ajanodote`, color = Sukupuoli)) +
  geom_line() +
  scale_y_continuous(breaks = seq(0, 100, by = 2)) +
  labs(
    title = "Vastasyntyneen vapaa-ajanodote Suomessa",
    subtitle = "Vuotta",
    caption = "Lähteet: Tilastokeskus ja omat laskelmat.",
    x = NULL, y = NULL
  )
```


